【裁判字號】    98,交上易,748
【裁判日期】    990126
【裁判案由】    過失致死
【裁判全文】
臺灣高等法院臺南分院刑事判決       98年度交上易字第748號
上  訴  人  臺灣臺南地方法院檢察署檢察官
上  訴  人
即  被  告  乙○○
選任辯護人  蔡弘琳  律師
            蘇正信  律師
            蔡進欽  律師
上列上訴人因被告過失致死案件，不服臺灣台南地方法院98年度
交易字第177號中華民國98年9月2日第一審判決（起訴案號：臺
灣台南地方法院檢察署98年度偵字第7775號），提起上訴，本院
判決如下：
    主  文
原判決撤銷。
乙○○因過失致人於死，處有期徒刑伍月，如易科罰金，以新臺
幣壹仟元折算壹日。
    事  實
一、乙○○於民國98年4月1日上午7時55分許，駕駛車牌號碼YKV
    -569號重型機車，沿臺南縣大內鄉南182之1線縣道由西往東
    方向行駛，行經臺南縣大內鄉環湖村23之11號前之無號誌交
    岔路口時，原應減速慢行，作隨時停車之準備；及注意車前
    狀況，隨時採取必要之安全措施。而依當時日間、天氣晴、
    路面乾燥無缺陷、無障礙物、視距良好之情形下，並無不能
    注意之情事，竟疏未減速慢行，作隨時停車之準備，及未注
    意車前狀況，採取必要安全措施。適有陳來順駕駛車牌號碼
    MVA-718號重型機車，沿臺南縣大內鄉環湖村23之11號對面
    之未命名道路由南往北方向行駛至該交岔路口，亦疏未注意
    行駛至無號誌交岔路口時，轉彎車應暫停讓直行車先行，即
    貿然左轉。由於雙方有上述之疏失，迨乙○○見到陳來順之
    機車時，欲煞避已不及，雙方機車發生碰撞倒地，陳來順並
    因此受有顱骨骨折、顱內出血等傷害，雖經送醫急救，仍不
    治死亡。乙○○於肇事後，在未有偵查犯罪職務之機關或公
    務員發覺其為犯罪人前，即向到場處理本件道路交通事故而
    尚不知肇事者為何人之臺南縣警察局善化分局警員供承其肇
    事犯罪，並進而接受裁判。
二、案經臺灣臺南地方法院檢察署檢察官據報相驗後自動檢舉偵
    查起訴。
    理  由
一、按被告以外之人於審判外之陳述，經當事人於審判程序同意
    作為證據，法院審酌該言詞陳述或書面陳述作成時之情況，
    認為適當者，亦得為證據。當事人、代理人或辯護人於法院
    調查證據時，知有刑事訴訟法第159條第1項不得為證據之情
    形，而未於言詞辯論終結前聲明異議，視為有前項之同意，
    刑事訴訟法第159條之5定有明文。經查：告訴人之指訴、被
    告於警詢及偵查中之供述，為審判外之陳述而屬傳聞證據，
    及公訴人於偵、審中提出之各項具傳聞性質之證據資料，公
    訴人及被告於本院審判程序中對於前述告訴人於警詢之指訴
    及被告之供述，以及其他相關具傳聞性質之證據資料之證據
    能力，均表示無意見，且迄於言詞辯論終結前亦未聲明異議
    。本院審酌上開各項證據資料作成之情況，核無違法取證或
    其他瑕疪，且為證明本件犯罪事實所必要之重要關係事項，
    認為以之作為證據為適當，上開證據資料，自得採為證據，
    合先敘明。
二、訊據被告乙○○對有於前揭時地與被害人陳來順所駕駛之車
    輛發生碰撞，被害人並因此受有前開所述之傷害嗣經不治死
    亡之事實並不爭執，惟否認有何過失，辯稱：我係直行，被
    害人係岔路，被害人從叉路突然閃出來，讓我來不及反應，
    我係被撞的，因為路口剛好在興建寺廟有一些板模，我認為
    我沒有過失云云。
三、經查：被告有於上開時地駕駛YKV-569號重型機車，沿臺南
    縣大內鄉南182之1線縣道由西往東方向行駛，於行經臺南縣
    大內鄉環湖村23之11號前之無號誌交岔路口時，與駕駛車牌
    號碼MVA-718號重型機車，沿臺南縣大內鄉環湖村23之11號
    對面之未命名道路由南往北方向行駛至該交岔路口之陳來順
    發生碰撞等事實，業經被告於警詢供稱：「（問：發生時間
    、地點為何？發生交通事故之情形請詳述？）於98年4月1日
    7時55分許在臺南縣大內鄉環湖村23之11 號前路口。發生前
    由大內鄉石湖村住處欲往走馬瀨農場旁餐廳工作，我駕駛YK
    V-569號普通重型機車沿南182線之1西向東行駛，行駛至路
    口前看見右側沿臺南縣大內鄉環湖村23之11號前未命名道路
    南向北行駛（未顯示方向燈）至路口內欲作左轉彎，當時已
    離我車約1公尺內，發現該狀況已來不及閃避及煞車，然後
    我右側車身處與對造車車頭處發生第一次碰撞，而肇事。」
    、「（問：肇事地點號誌設置為何？天候？有無障礙物？是
    否飲酒後駕車？你與對造人駕車是否繫安全帶（戴安全帽）
    ？是否駕車撥接手持式行動電話？）肇事地點無號誌。晴天
    、自然光線、視線良好。無障礙物。我無飲酒後駕車。我有
    戴安全帽，對造人未戴安全帽，有戴鴨舌帽。我駕車無使用
    手持式行動電話撥、接電話。」等語（見臺灣臺南地方法院
    檢察署98年度相字第468號卷《下稱相驗卷》第5、6頁）；
    及被害人之子甲○○於警詢時陳稱：「我父親陳來順於98年
    4月1日7時55分許在臺南縣大內鄉環湖村23之11號前南182-1
    線道路，駕駛MVA-718號重機車與乙○○駕駛YKV-569號重機
    車發生交通事故，我父親發生交通事故前可能是在環湖村口
    林我姑姑所有的果園做工作，他平常去大內鄉公所附近有在
    戴安全帽，去環湖村就很少戴安全帽，事故現場遺留的藍鴨
    舌帽是我父親所有沒錯」等語明確（見前開相驗卷第8-9頁
    ）。並有道路交通事故現場圖、道路交通事故調查報告表、
    現場相片等附卷可稽(見相驗卷第19、20-21、25-39頁)。故
    被告有駕駛上開重型機車於上開交岔路口，與被害人陳來順
    駕駛上開重型機車發生碰撞，而發生本件交通事故，自堪認
    定。
四、次查:
(一)依前揭道路交通事故調查報告表、現場圖及卷內現場照片，
    可知，本件車禍發生之交岔路口並無號誌，而被告行駛之南
    182之1線縣道路寬約4.9公尺(3.3M+1.6M=4.9M)，前方並無
    障礙物，由西向東行向於岔路口並設有「前有岔路」標誌，
    則被告行駛於該路段交岔路口，自無得注意減速慢行，隨時
    作停車之準備。且由現場圖以觀，本件車禍發生當時，被害
    人所駕駛之機車已駛離原本行駛之上開未命名道路，而左轉
    駛入上開交岔路口。則被告於駛至該路口之前，對於前方被
    害人車輛動態，自得加以注意，並採取必要之安全措施。然
    觀諸本件車禍發生後車損照片（相驗卷第31-38頁），可見
    被害人之機車車體左側破損情形相當嚴重；而被告之機車則
    是前輪、前籃受損，足徵被告係以其機車前端碰撞被害人機
    車左側甚明。復參以被害人機車車體左側損壞相當嚴重之情
    ，亦可見告訴人騎乘之機車撞擊力道強烈，顯見其行車有相
    當之速度，並未減速慢行。準此，被告於行經上開交岔路口
    時並未注意車前狀況及減速慢行，應堪認定。被告及辯護人
    辯稱:被告騎車速度已經很慢，應該已經有減速，係被害人
    突然行駛過來撞到被告云云，並非可採。
(二)被告雖另辯稱:伊係依照交通規則直線行駛在道路上，上開
    路口附近有廟宇施工模板，故未看到被害人云云，惟查：依
    附卷之道路交通事故現場圖及現場照片，被告行車方向即西
    向東行向尚且設有「前有岔路」標誌，被告應可知悉前方有
    岔路，應更加注意車前狀況及減速慢行，即使該路口有寺廟
    施工影響視線，然被告若察覺視線受影響，自應再提高注意
    程度，然被告未注意及此，自不得以系爭路口附近有廟宇在
    施工，資為免責之事由。況觀諸相驗卷附現場相片(相驗卷
    第26頁上方及第34頁下方相片)，雖可見上開交交岔路口於
    被告行車右側(即臺南縣大內鄉南182之1線縣道東向車道右
    側)馬路旁有建築物施工情形；然該建築物係在馬路之外，
    且依卷附其他現場相片顯示(相驗卷第26頁下方)，從被告行
    車方向看過去，可清楚看見被害人行車之道路情形，顯見被
    告行車視線，並未礙於上開建築物施工，而無法看見被害人
    來車之情。故被告辯稱因廟宇施工而看不到被害人云云，亦
    無可採。
(三)另按認定過失傷害之刑事責任之有無，應係依據當時之具體
    狀況來判斷行為人當時有無注意義務，以及有無客觀不能注
    意之情形而定，並非謂告訴人對事故之發生亦與有過失時，
    被告即可謂對自己原本應負之注意義務無庸加以注意。且按
    過失傷害罪規範之目的，在處罰行為人因個人之過失而致他
    人受有傷害之行為，祇以行為人之有過失為致傷害之一原因
    為已足，亦有司法院院字第631號解釋意旨可供參照。又上
    開解釋雖係就過失傷害所為之解釋，然在過失致死罪之情形
    亦應為相同之解釋。查本件被害人陳來順騎駛機車行經上開
    交岔路口，係左轉駛入上開南182-1線道路，而被告係直行
    車。於車禍發生時，被告所駕駛之機車已駛至上開路口，而
    告訴人之機車則甫至該路口分向限制線處，足認被害人於行
    經上開交岔路口左轉彎時，並未暫停讓直行車先行，是告訴
    人亦有轉彎車未暫停讓直行車先行之過失，固可認定。惟被
    告於本件事故既有未注意車前狀況及減速慢行之過失情節，
    已如前述，則揆諸上開說明，即使被害人對於本件交通事故
    之發生，亦有前述過失，仍不能解免被告應負之過失責任。
    故被告辯稱:係被害人從岔路突然閃出來，讓伊不及反應，
    伊係被撞的，被害人沒有讓伊先行，伊並無過失云云，自無
    可採。
(四)參以本件交通事故之肇事因素，經檢察官囑託臺灣省臺南區
    車輛行車事故鑑定委員會鑑定結果認為:「一、陳來順駕駛
    普通重型機器腳踏車，轉彎車未讓直行車先行，為肇事主因
    ；二、乙○○駕駛普通重型機器腳踏車，未注意車前狀況，
    為肇事次因」等語，有臺灣省臺南區車輛行車事故鑑定委員
    會98年4月30日南鑑字第0985901240號函附臺南區980253案
    鑑定意見書在卷可憑（見前開相驗卷第56-57頁）；復經本
    院囑託台灣省車輛行車事故覆議鑑定委員會鑑定結果認為:
   「照臺南區車鑑會之鑑定意見，惟意見文字改為:『一、陳來
    順駕駛重機車，行經無號誌岔路口，左轉時未暫停讓左方直
    行車先行，為肇事主因。二、乙○○駕駛重機車，行經無號
    誌岔路口，未減速慢行且未充分注意車前狀況，為肇事次因
    。』」等語，有臺灣省車輛行車事故覆議鑑定委員會98年12
    月21日覆議字第0986204734號函附鑑定意見書在卷可憑（見
    本院卷第38頁）。益徵被告、告訴人於本件車禍之發生均有
    過失無訛。
五、第按「汽機車行駛至交岔路口，其行進、轉彎，應依下列規
    定：二、行至無號誌或號誌故障而無交通指揮人員指揮之交
    岔路口，支線道車應暫停讓幹線道車先行」、「行經無號誌
    之交岔路口及其他人車擁擠處所，應減速慢行，作隨時停車
    之準備」、「汽機車行駛時，駕駛人應注意車前狀況，並隨
    時採取必要之安全措施」。道路交通安全規則第102條第1項
    第2款、第93條第1項第2款、第94條第3項分別定有明文。本
    件被告沿臺南縣大內鄉南182之1線縣道由西往東方向行駛，
    於行經臺南縣大內鄉環湖村23之11號前之無號誌交岔路口時
    ，依上開規定自應減速慢行，作隨時停車之準備，及注意車
    前狀況，並隨時採取必要之安全措施，而依當時為日間、天
    氣晴、路面乾燥無缺陷、無障礙物、視距良好之情形下，此
    有道路交通事故調查報告表(一)在卷可憑（見前開相驗卷第20
    頁），並無不能注意之情事，被告竟疏於注意，未減速慢行
    ，作隨時停車之準備，及未注意車前狀況，並隨時採取必要
    之安全措施，而與被害人陳來順所騎乘之車號MVA-718號重
    型機車發生碰撞，致被害人陳來順死亡，則被告就本件事故
    之發生，自有行經無號誌之交岔路口，應減速慢行，作隨時
    停車之準備；及未注意車前狀況，並隨時採取必要之安全措
    施之過失；而被害人陳來順騎機車至無號誌交岔路口時，亦
    有轉彎車未暫停讓直行車先行之疏失，同為本件事故之肇事
    原因。又被害人因本件車禍事故而受傷死亡，亦經檢察官督
    同檢驗員相驗屬實，製有勘驗筆錄、相驗屍體證明書、檢驗
    報告書在卷可憑（見相驗卷第42、45-51頁）。則被告過失
    駕駛行為與被害人陳來順之死亡結果間，自有相當因果關係
    。是本件事證明確，被告犯行洵堪認定，應依法論科。
六、核被告所為，係犯刑法第276條第1項之過失致死罪。又被告
    肇事後，在未有偵查犯罪職務之機關或公務員發覺其為犯罪
    人前，即向到場處理本件道路交通事故而尚不知肇事者為何
    人之臺南縣警察局善化分局警員供承其肇事犯罪，自首並接
    受裁判等情，有臺南縣警察局善化分局道路交通事故肇事人
    自首情形紀錄表一紙在卷足憑（見前開相驗卷第22頁），爰
    依刑法第62條前段之規定減輕其刑。
七、原審判決以被告罪證明確，因予論罪科刑，固非無見。惟原
    判決事實及理由漏未論述被告有違反道路交通安全規則第93
    條第1項第2款「行經無號誌之交岔路口及其他人車擁擠處所
    ，應減速慢行，作隨時停車之準備」之注意義務；及就被害
    人違反道路交通安全規則第102條第1項第2款規定「行至無
    號誌或號誌故障而無交通指揮人員指揮之交岔路口，支線道
    車應『暫停』讓幹線道車先行」，漏載應「暫停」部分，即
    有未洽。檢察官上訴意旨指摘原判決漏未論及被告有未依規
    定「減速慢行」之過失情形；及被告上訴以被害人有未依規
    定「暫停」讓被告先行之過失情形，均有理由。至檢察官上
    訴另以被告肇事後未坦承犯行，表達和解誠意及歉意，犯後
    態度不佳，原審量刑過輕云云；及被告上訴否認其有過失犯
    行云云，則均無理由。然原判決既有上述可議之處，並經檢
    察官及被告上訴意旨指摘及此，自應由本院將原判決撤銷改
    判。
八、爰審酌被告之品性、生活狀況、智識程度（國小肄業）、及
    本件被告、被害人上述過失情節，及被害人之過失行為為肇
    事主因；被告之過失行為為肇事次因，且被害人其因顱骨骨
    折、顱內出血而不治死亡與其未依規定戴安全帽亦有相當之
    關係，以及被告迄未與被害人家屬間達成和解賠償損害，暨
    犯罪後否認犯行之態度等一切情狀，量處如主文所示之刑，
    並諭知易科罰金之折算標準。
據上論結，應依刑事訴訟法第369條第1項前段、第364條、第299
條第1項前段，刑法第276條第1項、第41條第1項前段、第62條前
段，刑法施行法第1條之1，判決如主文。
本案經檢察官曾銘芳到庭執行職務。
中    華    民    國    99    年    1     月    26    日
                    刑事第六庭  審判長法  官  董武全
                                      法  官  沈揚仁
                                      法  官  賴純慧
以上正本證明與原本無異。
不得上訴。
                                      書記官  馬愛君
中    華    民    國    99    年    1     月    26    日
附錄本案論罪科刑法條：
刑法第276條第1項
因過失致人於死者，處二年以下有期徒刑、拘役或二千元以下罰
金。

司法院資訊處製作；財團法人民間司法改革基金會備份。
